【裁判字號】    87,簡上,7
【裁判日期】    900620
【裁判案由】    拆屋還地等
【裁判全文】
臺灣新竹地方法院民事判決  八十七年度簡上字第七號
    上  訴  人  甲○○
    被上訴人    彭國慰
右當事人間塗銷所有權移轉事件，上訴人對於中華民國八十六年十一月二十六日本院
竹東簡易庭八十六年度竹東簡字第一二０號判決提起上訴，本院判決如左：
    主    文
原判決廢棄。
被上訴人在第一審之訴及假執行之聲請均駁回。
第一、二審訴訟費用由被上訴人負擔。
    事實及理由
一、被上訴人主張：上訴人自民國八十五年五月間某日起，擅自占有被上訴人所有新
    竹縣北埔鄉○○段外大坪小段二五三號地號土地（下稱系爭土地），並在其上搭
    建紅色水泥鐵皮屋一幢，且遷入住居使用，被上訴人屢次向上訴人催遷未果，故
    訴請上訴人拆除前開建物，將系爭土地返還被上訴人。系爭土地係以買賣原因而
    登記為彭阿妹所有，嗣因繼承關係協議分割遺產予被上訴人，彭阿妹死亡時，其
    除戶謄本並無收養黃彭鳳鸞之記載，且黃彭秀鸞之戶籍謄本亦無出養記錄。且彭
    阿妹之兄妹於另案刑事案件中均稱不知黃彭鳳鸞為彭阿妹收養。彭木火（即彭阿
    妹之兄弟）為黃彭鳳鸞之生父，其於系爭土地辦理繼承時，並未為黃彭鳳鸞提出
    異議，且黃彭鳳鸞生前未照顧過彭阿妹，於彭阿妹死亡時未祭祀香火，反於其生
    父彭木火死亡時以孝女列於訃文上。被上訴人於訴訟繫屬時為土地謄本上所登記
    之所有權人，被上訴人與黃彭鳳鸞之另案訴訟，雖經敗訴確定，然本件為獨立之
    訴訟，應不受其拘束。縱認本件應由黃彭鳳鸞繼承，亦不足否定上訴人於本件起
    訴時為土地占有人之事實，故而對於上訴人侵害占有之行為，被上訴非不得依民
    法第九百六十二條、民事訴訟法第四百六十六條第一項規定備位請求排除侵害。
    系爭土地上之建物於八十五年前是老房舍，老房舍時，是兩造一起使用，後來雙
    方陸續搬走，上訴人於四十八年搬離，較被上訴人早搬離，被上訴人於八十四年
    間才又搬回去，被上訴人搬回去時，都沒有人住，因六十六年之後就都沒人住。
    並聲明駁回上訴人之上訴。
二、上訴人則以：系爭土地原係彭阿妹所有，彭阿妹於七十六年十月十二日死亡後，
    應由其養女黃彭鳳鸞繼承，但為上訴人以彭阿妹死亡無直系卑親屬可繼承而矇蔽
    地政機關，主張應由其兄弟姐妹繼承，將系爭土地分由被上訴人，實為其偽造文
    書。土地法第四十三條所謂登記有絕對效力，係指信賴登記者而言，被上訴人既
    非有惡意自不受上開條文保護。被上訴人明知彭阿妹有收養黃彭鳳鸞為養女，卻
    捏稱絕嗣而取得繼承，其以偽造文書方式冒辦繼承，依法無效，黃彭鳳鸞對被上
    訴人所提出之塗銷繼承登記案件，業於九十年三月二十二日經最高法院判決確定
    ，命被上訴人為繼承登記之塗銷，被上訴人主張所有權訴請上訴人拆屋還地即有
    不合。系爭土地八十五年起訴時，為其所占有，之前亦非被上訴人占有，被上訴
    人從未占有使用系爭土地，被上訴人較上訴人早搬離系爭土地，六十六年間上訴
    人之父尚在使用系爭土地，五十幾年間上訴人尚在系爭土地上居住。嗣系爭土地
    上之建物半倒，於八十四年間上訴人始回去蓋鐵皮屋使用。
三、兩造不爭執之事實：
（一）被上訴人與黃彭鳳鸞就系爭土地之塗銷繼承登記事件，業經本院以八十七年度
      訴字第七一六號、台灣高等法院八十八年度上字第三五二號、最高法院九十年
      度台上字第四六四號判決被上訴人應將系爭土地等筆土地之繼承登記予以塗銷
      確定。
（二）上訴人係八十四、八十五年間始占用系爭土地，於其時之前系爭土地上之建物
      因崩塌而無人使用。
四、按訴之變更或追加，非經他造同意不得為之。但第二百五十五條第一項第二款至
    第六款情形，不在此限。民事訴訟法第四百四十六條有明文規定。而訴狀送達後
    ，原告不得將原訴變更或追加他訴，但請求之基礎事實相同者，不在此限。則亦
    有同法第二百五十五條第一項第二款規定明確。而簡易之訴之第二審訟程序亦準
    用之，同法第四百三十六條之一第二項、四百四十六條亦有明文。本件上訴人於
    本院言詞辯論時，追加主張民法第九百六十二條占有人之物上請求權。其基本事
    實相同而為民事訴訟法第二百五十五條第一項第二款所許者，是依上開之規定，
    上訴人自得為訴追加，合先敘明。
五、按確定判決之既判力，固以訴訟標的經表現於主文判斷之事項為限，判決理由並
    無既判力。但法院於判決理由中，就訴訟標的以外當事人主張之重要爭點，本於
    當事人辯論之結果，已為判斷時，其對此重要爭點所為之判斷，除有顯然違背法
    令之情形，或當事人已提出新訴訟資料，足以推翻原判斷之情形外，應解為在同
    一當事人就該重要爭點所提起之訴訟中，法院及當事人就該已經法院判斷之重要
    爭點法律關係，皆不得任作相反之判斷或主張，始符民事訴訟上之誠信原則。有
    最高法院八十九年度台上字第五六四號判決可參。本件重要爭點之法律關係（被
    上訴人是否有所有權），已在被上訴人與訴外人黃彭鳳鸞間就系爭土地之請求塗
    銷繼承登記事件，經本院以八十七年度訴字第七一六號、台灣高等法院八十八年
    度上字第三五二號、最高法院九十年度台上字第四六四號判決中，已為判斷並詳
    載於判決理由內，有前揭判決在卷可稽。被上訴人就系爭土地既無所有權，被上
    訴人並無有新訴訟資料足以推翻原判決，且前揭判決判斷並無顯然違背法令之情
    形，被上訴人仍以其就系爭土地之所有權被侵害為由，請求上訴人拆屋並返還土
    地顯無理由。
六、按占有人，其占有被侵奪者，得請求返還其占有物；占有被妨害者，得請求除去
    其妨害；占有有被妨害之虞者，得請求防止其妨害，民法第九百六十二條定有明
    文。次按「無權占有他人之土地使用收益者，僅該他人得予依法排除其侵害，第
    三人仍無權對其使用收益妄加干涉（例如無權占用他人土地建屋，第三人如將其
    拆除遷入居住，仍非法之所許）。又所謂占有人，必就其占有物有事實上之管領
    力者，始足當之，否則，即使對於占有物有合法之權源，亦不能本於占有請求返
    還。而所謂對於物有事實上之管領力，應依一般社會觀念定之，對土地而言，須
    有管理使用之情形，始足當之，例如耕作、放牧、圍籬、開墾、種植樹木或為其
    他使用者是，苟僅係於內心對土地有占有之意思，而事實上並未對土地有任何之
    管領行為，即不能認為係土地之占有人。經查本件被上訴人自承系爭土地係由上
    訴人自八十五年間開始占有，上訴人八十四年間搬至系爭土地上時，都沒有人住
    ，因為六十六年以後都沒有人住，後來老房子就倒了，嗣上訴人改建鐵皮屋占有
    使用（見本院九十年六月六日言詞辯論筆錄），足見縱被上訴人有占有系爭土地
    之意思，惟對系爭土地並未有事實上之管領力甚明，依前揭說明，其自非系爭土
    地之占有人，其本於占有人之地位，對上訴人請求拆屋並返還系爭土地，於法自
    屬無據。
七、綜上，被上訴人主張依所有權及占有關係請求上訴人拆屋還地均屬無據，自難准
    許，原審未及審酌被上訴人與訴外人黃彭鳳鸞間就系爭土地塗銷繼承登記之判決
    結果而為被上訴人勝訴之判決，並供擔為條件之假執行宣告，尚有未合。上訴意
    旨聲明廢棄，為有理由，應由本院予以改判如主文第二項所示。
八、據上論結，本件上訴為有理由，依民事訴訟法第四百三十六條之一第三項、第四
    百五十條、第七十八條，判決如主文。
中      華      民      國    九十      年      六      月     二十     日
                                  臺灣新竹地方法院民事第一庭
                                      審判長法官  陳  國  成
                                      法      官  王  佳  惠
                                      法      官  許  惠  玲
右為正本係照原本作成。
如對本判決上訴，須於判決送達後廿日內向本院提出上訴狀。
~B法院書記官  鄭敏郎
中      華      民      國    九十      年      六      月     二十     日


司法院資訊處製作；財團法人民間司法改革基金會備份。
